臺灣澎湖地方法院刑事判決　　　　　　　95年度選訴字第12號
公　訴　人　臺灣澎湖地方法院檢察署檢察官
被　　　告　甲○○
選任辯護人　吳建勛律師
　　　　　　李汶哲律師
　　　　　　吳賢明律師
上列被告因違反選舉罷免法案件，經檢察官提起公訴（95年度選
偵字第16號），本院判決如下：
    主      文
甲○○對於有投票權之人，行求賄賂，而約其投票權為一定之行
使，處有期徒刑參年貳月，褫奪公權參年。行賄款項新臺幣壹仟
元沒收之。
    事      實
一、甲○○係澎湖縣第16屆縣議員，亦為澎湖縣馬公市第8屆市
    民代表第3選區候選人陳俞伶之母。其為求陳俞伶順利當選
    ，竟基於對於有投票權之人行求賄賂，而約其投票權為一定
    行使之犯意，於民國95年6月5日20時46分許，至有投票權之
    乙○○位於澎湖縣馬公市石泉里6之28號住處，要求乙○○
    投票支持，並交付新臺幣（下同）1千元予乙○○。嗣經檢
    調單位接獲檢舉，循線查獲。
二、案經澎湖縣調查站、澎湖縣警察局馬公分局、澎湖縣警察局
    移送臺灣澎湖地方法院檢察署檢察官偵查起訴。
    理      由
壹、程序部分：
一、按被告以外之人於偵查中向檢察官所為陳述，除顯有不可信
    之情況者外，得為證據，刑事訴訟法第159條之1第2項定有
    明文。查本件證人乙○○於檢察官偵查中具結後作證陳述，
    並無證據顯示檢察官在偵查時有以強暴、脅迫或其他不當方
    式取供之情形，亦查無證據顯示上開證述有顯不可信之情況
    ，依上開說明，其於偵查中之證言，具有證據能力。
二、辯護意旨雖以：證人乙○○在偵查初訊時，曾表示惟恐自己
    因作證而受刑事訴追，欲拒絕證言，但檢察官仍不斷要求乙○○作證，因此乙○○於偵查中之證述，違反刑事訴訟法之
    規定，並無證據能力云云。惟查：
（一）除法律另有規定者外，不問何人，於他人之案件，有為證
      人之義務（刑事訴訟法第176條之1參照），惟被告並無自
      證己罪之義務，有保持緘默之權利，且司法警察、檢察官
      及法院依法於訊問前，亦有告知其得保持緘默之義務（刑
      事訴訟法第95條第2款參照），是以國民於他人之案件中
      ，雖有為證人之義務，但仍不能以其有作證之義務，而剝
      奪其為被告時之緘默權。刑事訴訟法第181條之規定，係
      為調和國民之作證義務與刑事被告緘默權之衝突而設，其
      所保障者應係恐受刑事追訴或處罰之證人本人，而非其他
      犯罪嫌疑人，合先敘明。
（二）本件證人乙○○於95年6月9日接受偵訊時，檢察官已告知
      乙○○：「你當證人，會讓自己也有犯法，你也可以不要
      作證人，這樣你瞭解嗎？」，乙○○則陳稱：「若對我不
      利，我也不會選擇做證人」（本院卷第78-79頁錄音譯文
      ），是以，檢察官在命乙○○具結作證前，已踐行刑事訴
      訟法第186條第2項之規定，告以得拒絕證言之權利，乙○○亦能充分瞭解該權利意涵。其間乙○○雖曾表示：「我
      沒有跟他買票，怎麼作證？」、「作證人是不是還要再來
      ？」、「啊，我不做證人」、「這會有問題喔，要再來嘛
      」（本院卷第82-84頁錄音譯文），但經檢察官以「若你
      說實話，會給你輕的處理」等語勸說後，乙○○仍跟隨檢
      察官朗讀證人結文，並予具結，是以，證人乙○○應係在
      知悉相關法律效力後具結作證，程序上尚難認有違法。又
      檢察官在證人一度表示拒絕作證時，仍勸說證人作證，或
      有可議之處，但該瑕疵輕微，衡諸選舉制度係民主政治植
      基之重要制度，投票行賄、投票受賄均為敗壞選風、破壞
      民主機制之正常運作及選舉之公平性，其犯罪嚴重影響公
      共利益，自不得僅因上開輕微瑕疵，即認證人乙○○上開
      陳述，無證據能力，而忽視重大公共利益之維護；況且所
      謂證人之拒絕證言權，如前述係為保障證人乙○○本人為
      被告時之緘默權，而非為保障本件被告而設，證人乙○○
      上開陳述，就本案自有證據能力。
貳、實體部分：
一、被告甲○○矢口否認上開行求賄賂犯行，辯稱：95年6月5日
    晚上，伊雖搭乘朋友邱蘭駕駛之車輛在石泉一帶拜票，但
    並未至乙○○住處，也不認識乙○○，更無賄選云云。經查
    ：
（一）被告為澎湖縣馬公市第8屆市民代表第3選區候選人陳俞伶
      之母，曾於95年6月5日晚上，搭乘邱蘭所駕駛、車牌
      ZK-9178之自小客車，至馬公市石泉里一帶拜票之事實，
      為被告所承認（本院卷第33-34頁），核與證人邱蘭所
      述情節相符（選他卷第67-68頁），並有選舉公報附卷可
      稽。上開事實，堪以認定。
（二）被告雖否認向乙○○行求賄賂，惟證人乙○○於偵查初訊
      時證稱：「甲○○於數天前晚上來我家拜訪，她跟我提起
      陳俞伶欲參選馬公市第8屆第3選區市民代表，希望我支持
      陳俞伶‧‧‧陳俞伶在石泉票源很少，希望我選給她，我
      因為沒有別的人可以選，我就說好啦好啦，她沒有說要向
      我買票，只是拿1千元給我，我就說不能收，她就說好啦
      好啦，就了願在佛堂‧‧‧她是拿1張1千元給我，沒有用
      紅包包起來」（選他卷第23-24頁）等語，對照被告於95
      年6月5日晚間之行蹤，確實在石泉一帶出入，業據被告所
      承認，並有跟監光碟、勘驗筆錄（本院卷第58-62頁）可
      佐，且證人乙○○與被告並無仇恨，並無設詞誣指之必要
      ，上開證言，應堪採信。至於證人乙○○於偵查複訊時雖
      改稱：甲○○只是來拜訪，說陳俞伶在石泉的票比較少，
      拜託幫忙，並未給1千元云云（選偵卷第63頁），本院斟
      酌證人乙○○於偵查初訊時所述，離案發時點較近，記憶
      鮮明，且較無其他人情考量，可信度應較複訊時所陳情節
      為高。被告確在向乙○○拜票後，隨即拿出1千元向乙○○行賄，堪以認定。
（三）本院另斟酌被告在偵查中曾否認當晚搭乘邱蘭駕駛之車
      輛向他人拜票（選他卷第45頁），並否認曾於95年6月5日
      至石泉一帶（選偵卷第8頁），但嗣後於本院準備程序時
      ，則承認有上述行為等情，亦徵諸被告於95年6月5日晚間
      所為，別有隱情，否則何須於偵查中隱瞞自己行蹤？被告
      所辯，無非為事後卸責之詞，不足採信。
（四）又賄賂罪係屬必要共犯中之「對向犯」，為二個或二個以
      上之行為者，彼此相互對立之意思經合致而成立之犯罪（
      最高法院81年度台非字第233號判例意旨參照），而公職
      人員選舉罷免法第90條之1第1項之「行求」、「期約」、
      「交付」行為，係屬階段行為，倘若未符合「期約」、「
      交付」之行為，仍僅該當行求賄賂之行為。其中「行求」
      行為僅須向相對人為賄賂之意思表示即足成立，不以相對
      人之承諾為必要；「期約」行為則必以行為人與相對人間
      ，就投票權之不行使或為一定行使，已有所約定始得成立
      ；另「交付」行為必係相對人與行為人間已有所期約，行
      為人復將賄賂交由相對人收受之行為，是縱使相對人因其
      他因素仍收取行為人致贈之財物，惟若缺乏行賄、受賄間
      之意思合致，仍不能認為該當於交付賄賂罪名。本件自證
      人乙○○於偵查初訊時陳述：甲○○向伊拜票後拿出1千
      元，伊說不能收，甲○○就說這1千元要買一些鮮花素果
      供奉在佛堂，伊就收下等語（選他卷第23頁）觀之，被告
      在拜票後隨即拿出1千元，顯然係基於行求賄賂之意思，
      但依乙○○所述，在其主觀認知，收下該1千元係供奉佛
      堂之用，本件即無證據證明乙○○收受被告交付之1千元
      時，有與被告期約會將選票投給陳俞伶，亦不能證明乙○○係本於投票受賄之意思收受該1千元，故應認本件僅止
      於行求賄賂之階段而已，附此說明。
（五）綜上所述，被告確曾至有投票權之乙○○住處，以1千元
      向乙○○行求賄賂。本案事證明確，被告犯行堪以認定。
二、核被告甲○○所為，係犯公職人員選舉罷免法第90條之1第
    1項之對於有投票權人，行求賄賂，而約其投票權為一定之
    行使罪。檢察官認成立交付賄賂罪名，尚有未合，然行求賄
    賂既為交付賄賂之階段行為，則本件尚無變更起訴法條之必
    要。爰審酌選舉乃民主政治最重要之表徵，須由選民評斷候
    選人之才德、品行、學識、操守、政見而選賢與能，其攸關
    國家政治之良窳甚鉅，而賄選為敗壞選風之主要根源，不得
    使金錢介入選舉，抹滅實行民主政治之真意，被告身為縣議
    員，理應為民表率，竟對其選民行求賄賂以求其女陳俞伶得
    順利當選，敗壞選風，使真正民主政治難以建立，犯罪後猶
    飾詞否認等一切情狀，量處如主文所示之刑，並依公職人員
    選舉罷免法第98條第3項之規定，宣告褫奪公權3年。被告用
    以行求賄賂之款項1千元，則依公職人員選舉罷免法第90條
    之1第3項之規定宣告沒收。
參、不另為無罪諭知部分：
一、公訴意旨另以：被告於95年6月7至9日之某日傍晚，在丙○○陪同下，至丁○○位於澎湖縣馬公市○○路210號住處，
    要求丁○○投票支持澎湖縣馬公市第8屆市民代表第3選區候
    選人陳俞伶，並在得知丁○○家中有3名投票權人後，交付
    丁○○1500元，因認被告涉有投票行賄罪嫌。
二、公訴人認被告涉有前開犯行，無非以證人丁○○、丙○○之
    證述為主要論據。被告則堅詞否認有上述犯行，辯稱：雖然
    有請託丙○○陪同伊去向朋友拜票，但沒有去丁○○家，伊
    根本不認識丁○○，更未向丁○○行賄等語。
三、按犯罪事實應依證據認定之，無證據不得認定犯罪事實；又
    不能證明被告犯罪或其行為不罰者，應諭知無罪之判決，刑
    事訴訟法第154條第1項、第301條第1項分別定有明文。又認
    定不利於被告之事實，須依積極證據，茍積極證據不足為不
    利被告之認定時，即應為有利於被告之認定，更不必有何有
    利之證據；又認定犯罪事實所憑之證據，雖不以直接證據為
    限，間接證據亦包括在內，然而無論直接證據或間接證據，
    其為訴訟上之證明，須於通常一般之人均不致有所懷疑，而
    得確信其為真實之程度者，始得據為有罪之認定，倘其證明
    尚未達到此一程度，而有合理之懷疑存在而無從使事實審法
    院得有罪之確信時，即應由法院為諭知被告無罪之判決，亦
    有最高法院30年上字第816號及76年台上字第4986號判例意
    旨足參。經查：
（一）證人丁○○於警察訪談時稱：「‧‧‧（1千5百元）是春
      茶她女兒拿給我的‧‧‧是年輕的那個」（本院卷第68頁
      ）；於偵查中證稱：「選前2、3天，丙○○帶1個女生年
      紀蠻輕的到我家跟我拜票‧‧‧丙○○對我說拜託拜託投
      這個候選人一票，他拿候選人的宣傳單給我，叫我支持，
      問我家裡有幾個人，我回答3個，那個女生就給我3張500
      元‧‧‧當時天色已晚，記得那個女生是瘦瘦的」（選偵
      卷第108-109頁）；於本院審理時則證稱：丙○○陪同一
      個年輕的小姐來拜票，那女子中等身材，瘦瘦的，但當時
      已傍晚6、7點，天色暗看不清楚等語（本院卷第120-124
      頁）。依證人丁○○前後所述，均指稱向伊買票者為年輕
      女性，體型瘦，但本件被告年逾50歲，自非年輕，且身材
      寬胖，與證人丁○○所述特徵明顯不相符，則向丁○○買
      票行賄者，是否確為被告，即有可疑。
（二）又證人丙○○於本院審理時證述：雖曾帶甲○○向丁○○
      拜票1次，但當時是下午，天色還很亮等情等語（本院卷
      第127頁），與證人丁○○所述前開買票事件是在天色已
      暗時發生不同，亦徵諸在前開買票事件中，向丁○○買票
      之人並非被告。至於被告辯稱：未曾去過丁○○住處云云
      ，雖與證人丙○○所述情節不符，但被告並無自證無罪之
      義務，是以被告否認犯罪所持之辯解，縱使不足採取，亦
      不得因此據以為反證被告犯罪之依據。
四、綜上所述，公訴人所引之證據，並無法證明被告確曾向丁○○買票行賄。此外，復查無其他積極證據足資證明被告有上
    開犯行，其犯罪即屬不能證明，依前開法律規定及判例意旨
   ，本應為無罪之諭知，惟公訴意旨認此部分犯行與前開論罪
    科刑部分，有連續犯之裁判上一罪之關係，爰不另為無罪判
    決之諭知。
據上論斷，應依刑事訴訟法第299 條第1 項前段，公職人員選舉
罷免法第90條之1第1項、第3項、第98條第3項，刑法第11條前段
、第37條第2項，判決如主文。
本案經檢察官葉美菁到庭執行職務。
中　　華　　民　　國　　96　　年　　1 　　月　　2 　　日
                  刑事庭  審判長法  官  管安露
                                法  官  陳順輝
                                法  官  李宛玲
以上正本係照原本作成。
如不服本判決，應於判決送達後20日內，向本院提出上訴狀（須
附繕本）。
中　　華　　民　　國　　96　　年　　1 　　月　　3 　　日
                                書記官  莊茹茵
論罪條文：
公職人員選舉罷免法第90條之1：
對於有投票權之人，行求期約或交付賄賂或其他不正利益，而約
其不行使投票權或為一定之行使者，處3年以上10年以下有期徒
刑，得併科新臺幣1百萬元以上1千萬元以下罰金。
預備犯前項之罪者，處 1 年以下有期徒刑。
預備或用以行求期約或交付之賄賂，不問屬於犯人與否，沒收之
。
犯第 1 項或第 2 項之罪，於犯罪後 6 個月內自首者，減輕或免
除其刑；因而查獲候選人為正犯或共犯者，免除其刑。
犯第 1 項或第 2 項之罪，在偵查中自白者，減輕其刑；因而查
獲候選人為正犯或共犯者，減輕或免除其刑。
